臺灣板橋地方法院刑事判決　　　　　　　 96年度易字第421號
公　訴　人　臺灣板橋地方法院檢察署檢察官
被　　　告　乙○○
　　　　　　丙○○
上列被告因詐欺案件，經檢察官提起公訴（96年度偵緝字第24號
），本院裁定改用簡式審判程序審理，判決如下：
    主      文
乙○○、丙○○共同連續意圖為自己不法之所有，以詐術使人將
本人之物交付，各處拘役伍拾日，如易科罰金，均以銀元參佰元
即新臺幣玖佰元折算壹日。
    事      實
一、乙○○、丙○○原係夫妻關係（現已離婚），2 人在臺北縣
    蘆洲市○○街45號7 樓，召集民間互助會9 會，由乙○○負
    責開標，丙○○負責收款記帳，其中於民國95年4 月間，以
    丙○○任會首，召集會期自95年4 月12日起至95年5 月30日
    止之互助會1 會，每期會款新臺幣（下同）1 千元，底標金
    額1 百元，採內標方式，約定於每日22時許，在上開地點開
    標，若無人投標時則以抽籤決定何人得標，而邀甲○○、王
    麗美、陳黃春梅等45名會員加入上開互助會（入會者應繳交
    1 千元車馬費予會首，會期不包括會首，第1 會期會員即可
    開標）。詎因2 人召集之互助會遭其他得標會員倒會，需由
    其等代墊會款予得標者，為勉強維持互助會之運作，以避免
    無法交付會款予得標者而停標，竟共同基於意圖為自己不法
    所有之概括犯意聯絡，利用活會會員間彼此不相識，且投標
    時，活會會員均未到場投標之機會，於95年4 月20日、同月
    21 日 ，通知其他活會會員甲○○、王麗美、陳黃春梅等人
    ，佯稱由他人得標，而連續以此詐術使甲○○、王麗美、陳
    黃春梅等37名活會會員陷於錯誤，而交付各會扣除底標1 百
    元之會款9 百元予乙○○、丙○○，乙○○、丙○○2 人總
    計詐得6 萬6 千6 百元（900 元×37名活會會員×2 次＝66
    ,600 元） 。嗣於95年5 月27日，因乙○○、丙○○2 人已
    無力再墊款，以維持互助會之運作，而宣布停標，甲○○發
    現上開互助會僅剩4 會期，惟除其本身有4 個活會（甲○○
    參加4 會，其他3 會以張玉蘭、陳金蘭、謝孟吟名義參加）
    未得標外，尚有其他活會會員王麗美、陳黃春梅等2 名未得
    標，始查悉上情。
二、案經甲○○訴請臺灣板橋地方法院檢察署檢察官偵查起訴。
    理      由
一、上揭事實，業據被告乙○○、丙○○於偵查中及本院審理時
    坦承不諱，核與告訴人甲○○於偵查中指訴之情節相符，並
    經證人王麗美、陳黃春梅於偵查中證述屬實，此外，並有互
    助會單1 紙在卷可佐，足認被告2 人之自白核與事實相符，
    應堪採信。本案事證明確，被告2 人之詐欺取財犯行均堪認
    定，應依法論科。
二、按行為後法律有變更者，適用行為時之法律。但行為後之法
    律有利於行為人者，適用最有利於行為人之法律，刑法第2
    條第1 項定有明文（刑法第2 條係規範行為後法律變更所生
    新舊法律比較適用之準據法，是刑法第2 條本身雖經修正，
    但該條文既屬適用法律之準據法，本身尚無比較新舊法之問
    題，應逕適用裁判時之刑法第2 條規定以決定適用之刑罰法
    律）。又比較時應就罪刑有關之共犯、未遂犯、想像競合犯
    、牽連犯、連續犯、結合犯，以及累犯加重、自首減輕暨其
    他法定加減（如身分加減）與加減例等一切規定，綜其全部
    罪刑之結果而為比較。再從刑附屬於主刑，除法律有特別規
    定者外，依主刑所適用之法律（最高法院95年第8 次刑事庭
    會議決議參照）。查被告2 人行為後，刑法業於94年2 月2
    日修正公布，並自95年7 月1 日起生效施行，茲就比較情形
    分述如下：
(一)、刑法第339 條第1 項之詐欺取財罪雖未修正，然刑法第33條
    第5 款有關罰金之最低數額部分，刑法分則編各罪所定罰金
    之貨幣單位原為銀元，修正前刑法第33條第5 款規定：「罰
    金：（銀元）1 元以上」，而銀元與新臺幣間之折算，依現
    行法規所定貨幣單位折算新臺幣條例規定，以銀元1 元折算
    新臺幣3 元；修正後刑法第33條第5 款則規定：「罰金：新
    臺幣1 千元以上，以百元計算之」；經比較修正前、後之規
    定，修正後刑法第33條第5 款所定罰金之最低數額，較之修
    正前提高，自以修正前刑法第33條第5 款規定有利於被告2
    人。
(二)、又刑法第28條共犯之規定，於修正施行前之規定為：「2 人
    以上共同實施犯罪之行為者，皆為正犯」，修正施行後之規
    定則為：「2 人以上共同實行犯罪之行為者，皆為正犯」，
    揆諸本條之修正理由係為釐清陰謀共同正犯、預備共同正犯
    是否合乎正犯之要件。而本案被告之犯行非屬陰謀、預備共
    同正犯，適用行為時即修正前之刑法第28條規定論擬，並無
    不利於被告2人。
(三)、修正後刑法第56條規定，業已刪除連續犯之規定。故連續數
    行為而犯同一罪名，依修正前刑法第56條規定，應以一罪論
    ，但得加重其刑；而依修正後規定，則已無連續犯可資適用
    ，即應將各次犯行以數罪併合處罰，是以適用修正前之連續
    犯規定，較有利於被告2人。
(四)、又刑法第41條易科罰金折算標準部分，查修正前刑法第41條
    第1 項前段規定：「犯最重本刑為5 年以下有期徒刑之刑之
    罪，而受6 個月以下有期徒刑或拘役之宣告，因身體、教育
    、職業、家庭之關係或其他正當理由，執行顯有困難者，得
    以1 元以上3 元以下折算1 日，易科罰金」；而刑法修正施
    行前之易科罰金折算標準，修正前罰金罰鍰提高標準條例第
    2 條前段規定（95年5 月17日修正刪除，95年7 月1 日施行
    ），就其原定數額提高為1 百倍折算1 日，則刑法修正施行
    前易科罰金折算標準，應以銀元3 百元（即新臺幣9 百元）
    折算1 日；而修正後刑法第41條第1 項前段規定：「犯最重
    本刑為5 年以下有期徒刑以下之罪，而受6 個月以下有期徒
    刑或拘役之宣告者，得以新臺幣1 千元、2 千元或3 千元折
    算1 日，易科罰金」，以修正前之規定，較有利於被告2 人
    。
(五)、綜合上述各條文修正前後之比較後，修正後之刑法及刑法施
    行法等相關法律規定並未對被告2 人更為有利，揆諸前揭刑
    法第2 條第1 項前段規定，即應適用修正前之刑法相關規定
    及罰金罰鍰提高標準條例等規定。
三、核被告2 人所為，均係犯刑法第339 條第1 項之詐欺取財罪
    。被告2 人就上開詐欺取財犯行間，有犯意聯絡及行為分擔
    ，均為共同正犯。被告2 人每次佯稱他人得標，係以一詐欺
    取財行為，致各該次活會會員，陷於錯誤而交付各該次活會
    會款，係一行為而觸犯數罪名，為同種想像競合犯，應依刑
    法第55條之規定，從一重處斷。又被告2 人先後2 次之詐欺
    取財犯行，時間緊接，手法相同，觸犯相同構成要件之罪，
    顯係基於概括犯意反覆為之，為連續犯，應依修正前刑法第
    56條之規定論以一罪，並依法加重其刑。爰審酌被告2 人之
    素行、犯罪之動機、目的、利用互助會活會會員對其信任而
    詐欺得款，致使告訴人等活會會員受有財產損害，所詐取之
    財物數額非鉅及被告2 人犯罪雖坦承犯行，惟尚未與被害人
    達成民事和解之犯後態度等一切情狀，各量處如主文所示之
    刑，並依修正前刑法第41條第1 項前段之規定，諭知易科罰
    金之折算標準，以資懲儆。
四、本件經檢察官提起公訴，被告於準備程序中就被訴事實為有
    罪之陳述，經法官告知簡式審判程序之旨，並聽取公訴人、
    被告之意見後，本院合議庭裁定由受命法官獨任進行簡式審
    判程序，併予敘明。
據上論斷，應依刑事訴訟法第299 條第1 項前段、第273 條之1
第1 項，刑法第2 條第1 項前段、第339 條第1 項、第55條、修
正前刑法第28條、第56條、第41條第1 項前段，罰金罰鍰提高標
準條例第1 條前段，廢止前罰金罰鍰提高標準條例第2 條，判決
如主文。
本案經檢察官郭季青到庭執行職務。
中　　華　　民　　國　　96　　年　　5 　　月　　23　　日
                  刑事第十九庭  法　官  曾正耀
以上正本證明與原本無異。
如不服本判決應於送達後10日內向本院提出上訴狀。
                                書記官　陳淑怡
中　　華　　民　　國　　96　　年　　5 　　月　　23　　日
附錄本案論罪科刑法條：
刑法第339 條第1項：
意圖為自己或第3 人不法之所有，以詐術使人將本人或第3 人之
物交付者，處5 年以下有期徒刑、拘役或科或併科1 千元以下罰
金。
